ACORDAO-COMPLETO-2455344

ACÓRDÃO 3392/2022 ATA 23/2022 - SEGUNDA CÂMARA

VISTOS, relatados e discutidos os presentes autos de Tomada de Contas Especial instaurada pelo Ministério do Desenvolvimento Regional, em desfavor de Ronaldo Almeida Sousa na condição de Prefeito Municipal de Jussara/BA (gestão 2005-2008 e 2009-2012) , em razão da não execução do objeto pactuado por meio do Convênio 06/2008, registrado no Sistema Integrado de Administração Financeira do Governo Federal sob o número 621542 e firmado em 13/3/2008 entre o então Ministério da Integração Nacional e a sobredita edilidade, tendo por objeto "a construção de uma barragem de maciço de terra, localizada no povoado de Boa Nova";
ACORDAM os Ministros do Tribunal de Contas da União, reunidos em Sessão da 2ª Câmara, ante as razões expostas pelo Relator, em:
9.1. considerar revel, para todos os efeitos, o Sr. Ronaldo Almeida Sousa, dando-se prosseguimento ao processo, nos termos do art. 12, § 3º, da Lei 8.443, de 16/7/1992;
9.2. com fundamento nos arts. 1º, inciso I, 16, inciso III, alínea "c", da Lei Orgânica do TCU, combinados com os arts. 19 e 23, inciso III, do mesmo diploma, e com arts. 1º, inciso I, 209, inciso III, 210 e 214, inciso III, do Regimento Interno deste Tribunal, julgar irregulares as contas do Sr. Ronaldo Almeida Sousa, condenando-o ao pagamento da quantia de R$ 250.000,00 (duzentos e cinquenta mil reais) , atualizada monetariamente e acrescida de juros de mora desde 25/3/2008 até a data do efetivo recolhimento, e fixando-lhe o prazo de 15 (quinze) dias, a contar da notificação deste Acórdão, para que comprove, perante o Tribunal, o recolhimento da referida quantia aos cofres do Tesouro Nacional, nos termos do art. 23, inciso III, alínea "a", da Lei 8.443/1992, c/c o art. 214, inciso III, alínea "a", do Regimento Interno do TCU:
9.3. autorizar, desde logo, nos termos dos arts. 26 e 28, inciso II, da Lei 8.443/1992:
9.3.1. o pagamento da dívida em até 36 (trinta e seis) parcelas mensais e consecutivas, se solicitado pelo responsável e se o processo não tiver sido remetido para cobrança judicial, fixando-se o vencimento da primeira em 15 (quinze) dias, a contar do recebimento da notificação, e o das demais a cada 30 (trinta) dias, devendo incidir sobre cada uma delas os encargos legais devidos, na forma prevista na legislação em vigor, sem prejuízo ao vencimento antecipado do saldo devedor em caso de não comprovação do recolhimento de qualquer parcela, conforme prevê o art. 217, § 2º, do Regimento Interno deste Tribunal;
9.3.2. a cobrança judicial da dívida, caso não atendida a notificação;
9.4. encaminhar cópia desta deliberação Ministério do Desenvolvimento Regional, ao responsável em epígrafe e, nos termos do art. 16, § 3º, da Lei 8.443/1992, e do art. 209, § 7º, do Regimento Interno-TCU, à Procuradoria da República na Bahia, para adoção das medidas que entender cabíveis.

Tomada de Contas Especial instaurada pelo Ministério do Desenvolvimento Regional, em desfavor de Ronaldo Almeida Sousa na condição de Prefeito Municipal de Jussara/BA (gestão 2005-2008 e 2009-2012), em razão da não execução do objeto pactuado por meio do Convênio 06/2008, registrado no Sistema Integrado de Administração Financeira do Governo Federal sob o número 621542 e firmado em 13/3/2008 entre o então Ministério da Integração Nacional e a sobredita edilidade, tendo por objeto a construção de uma barragem de maciço de terra, localizada no povoado de Boa Nova.

Segunda Câmara

Município de Jussara/BA e Ministério do Desenvolvimento Regional (MDR).

3. Interessados/Responsáveis:
3.1. Responsável: Ronaldo Almeida Sousa (CPF XXX.667.925-XX).

13.1. Ministros presentes: Bruno Dantas (Presidente), Aroldo Cedraz (Relator) e Antonio Anastasia.
13.2. Ministro-Substituto convocado: Marcos Bemquerer Costa.
13.3. Ministro-Substituto presente: André Luís de Carvalho.

AROLDO CEDRAZ

Inicio este Relatório transcrevendo, com alguns ajustes de forma e fundamentado no inciso I do § 3º do art. 1º da Lei 8.443, de 16/7/1992, parte da instrução elaborada no âmbito da Secretaria de Controle Externo de Tomada de Contas Especial (SecexTCE) e autuada como peça 65:
"INTRODUÇÃO
1. Trata-se de tomada de contas especial instaurada pelo Ministério do Desenvolvimento Regional, em desfavor de Ronaldo Almeida Sousa (CPF XXX.667.925-XX) , na condição de Prefeito Municipal de Jussara/BA (gestão 2005-2008 e 2009-2012) , em razão da não execução do objeto pactuado por meio do Convênio 06/2008, registro Siafi 621542 (peça 13) , firmado entre o então Ministério da Integração Nacional e o Município de Jussara/BA, e que tinha por objeto o instrumento descrito como 'construção de uma barragem de maciço de terra, localizada no povoado de Boa Nova'.
HISTÓRICO 
2. O fundamento para a instauração da Tomada de Contas Especial, conforme consignado na matriz de responsabilização elaborada pelo tomador de contas (peça 45) , foi a constatação da seguinte irregularidade:
Inexecução total do objeto do convênio descrito como 'OBJETO: CONSTRUCAO DE UMA BARRAGEM DE MACICO DE TERRA, LOCALIZADA NO POVOADO DE BOA NOVA.'
2.1. Quanto à conduta do responsável (Ronaldo Almeida Sousa - CPF XXX.667.925-XX, na condição de Prefeito Municipal de Jussara/BA - gestão 2005-2008 e 2009-2012) , foi registrada a seguinte informação: 
Condutas:
A Secretaria Nacional de Proteção e Defesa Civil considerou que o objeto pactuado não foi cumprido e nem atingidos os objetivos da transferência, tendo em vista que o convenente não executou o objeto do termo de convênio conforme Plano de Trabalho aprovado e que a meta vistoriada apresentava características totalmente diferentes da barragem de terra relacionada ao Projeto Básico aprovado.
3. O Relatório de Visita Técnica, datado de 29/11/2013 (peça 33) , registrou os apontamentos dos excertos a seguir:
2.4. Aspectos de qualidade (descrever apenas os de vícios e incompatibilidades encontradas entre o projeto e a execução) . 
Meta 1: O projeto básico aprovado pelo MI foi modificado. Segundo informação do Secretário de Administração da Prefeitura, a barragem de terra construída em 2008 rompeu e foi reconstruída parte em terra e parte em pedra. Ainda segundo informação do Secretário, não foi feito drenagem nem extravasor da barragem. Após a segunda construção ela novamente rompeu por ruptura hidráulica 'piping', e foi construída uma nova barragem a jusante em alvenaria de pedra. Esta nova barragem permanece até hoje (ver foto anexo) . A extensão da barragem atual é de 88m (medida em GPS) , com largura da crista de 3,40m e profundidade máxima de 3,30m. A barragem de terra inicialmente executada tinha largura de cerca de 7m, permitindo passagem de veículos nas duas direções.
 (...) 
4. COMENTÁRIOS TÉCNICOS
A Prefeitura forneceu apenas o contrato com a empresa vencedora. Os demais documentos de vital importância para análise do convênio não foram encontrados pela atual gestão. A barragem atual apesar de ter funcionalidade e apresentar caráter definitivo não condiz com o projeto básico apresentado no plano de trabalho do MI. Suas características são totalmente diferentes da barragem de terra inicialmente projetada, e essas modificações em campo foram feitas sem o consentimento do Ministério da Integração.
4. O Parecer Financeiro 037/2019/DTCE/CDTCE/CGPC/SPO/Secex/MDR (peça 41) , registrou os apontamentos dos excertos a seguir:
II - DAS DISPOSIÇÕES PRELIMINARES 
2. A instauração da tomada de contas especial de que trata este Parecer Financeiro tem como fato gerador a 'Não execução TOTAL do objeto pactuado', uma vez que o Convenente não executou o objeto de acordo com o Plano de Trabalho aprovado, portanto, descumpriu com a obrigação prevista na Constituição Federal (art. 70, parágrafo único) , Lei 8.443/1992 (art. 8º) , Portaria Interministerial MPDG/MF/CGU 424/2016 (art. 70, § 1º, inc. II, alínea 'a') e demais normas legais e infralegais disciplinadoras das transferências de recursos federais.
 (...) 
III - DA ANÁLISE DA EXECUÇÃO FÍSICA 
4. A Secretária Nacional de Proteção e Defesa Civil - Sedec, em obediência as normas vigentes, em 18/05/2018, analisando a Avaliação da situação existente em relação à execução física das obras pactuadas no Termo de Convênio, tendo em vista as constatações exaradas no Relatório de Visita Técnica nº 006, de 29/11/2013 (fls. 133 a 151, Volume 2) e no Parecer Técnico de Execução Física nº 155 (Sei 0882589) , concluiu que do ponto de vista da execução física o objeto pactuado não foi cumprido e nem atingido os objetivos da transferência, devendo o convenente restituir aos cofres da União a totalidade dos recursos repassados devidamente corrigidos, nos seguintes termos: 
'IV. Considerações Finais: 
9. Logo, tendo em vista o relatado anteriormente, considerando que o convenente não executou o objeto do presente termo de convênio conforme Plano de Trabalho aprovado por esta SEDEC, considerando ainda que a meta vistoriada apresenta características totalmente diferentes da barragem de terra relacionada ao Projeto Básico aprovado, sendo assim, do ponto de vista de execução física, considera-se que o objeto pactuado não foi cumprido e nem atingidos os objetivos da transferência, devendo o convenente restituir aos cofres da União a totalidade dos recursos repassados devidamente corrigidos'.
 (...) 
VI - ANÁLISE
 (...) 
8.1. Do (s) Processo (s) de Execução e do Contrato (Lei nº 8.666 de 21/6/1993) 
8.2. Foi adotado o seguinte procedimento licitatório: 
8.3. Tomada de Preço nº 004/2008, com o objeto de 'OBRA DE CONSTRUÇÃO DE UMA BARRAGEM', no valor de R$ 222.233,49, foi adjudicada e homologada ao licitante MVS CONSTRUTORA LTDA., segundo os Termos de Homologação e Adjudicação, de 03/07/2008 (fls. 87 e 88, Volume 2) , e ato contínuo foi firmado o Contrato Administrativo nº 04TP, de 15/05/2008, para execução, completa e perfeita, sob regime de empreitada, por preço unitário (fls. 44 a 50, Volume 2) . 
8.4. Cabe registrar que o valor das Despesas identificados nos extratos bancários totalizam R$ 277.061,63, valor superior ao contratado com a MVS CONSTRUTORA LTDA (R$ 222.233,49) , sobre esse ponto o Relatório de Visita Técnica nº 006/2013 (fls. 133 a 151, Volume 2) , nos comentários técnicos acostados à fl. 144, informou que a Prefeitura apenas forneceu o contrato com a Empresa vencedora, e os demais documentos de vital importância para análise do convênio não foram encontrados na gestão atual. 
8.5. Diante disso, verifica-se que não consta no processo documentos suficientes para identificar o motivo da diferença no valor entre as Despesa e o Contratado com Empresa Vencedora da Tomada de Preço nº 004/2008.
8.6. Da Execução Financeira (Relatórios de Receita e Despesas, Relação de Pagamentos e Extratos Bancários) 
8.7. Os pagamentos guardam conformidade com as Notas Fiscais encaminhadas (fls. 39 a 43, Volume 2) , visto que foram identificados nos extratos bancários a que tivemos acesso (fls. 64 a 81, Volume 2) , totalizando R$ 277.061,63.
 (...) 
VII - CONDUTA & NEXO DE CAUSALIDADE (RELAÇÃO DE CAUSA E EFEITO) 
9. Primeiramente, cabe registrar que o Convênio foi assinado em 13/03/2008, e publicado no dia 14/03/2008, e a única parcela (18/03/2008 - Ordem Bancaria - 2008OB900755) dos recursos federais foi liberada durante a gestão do Sr. Ronaldo Almeida Sousa, ex-Prefeito Municipal de Jussara (01/01/2005 a 31/12/2008 e Reeleito - 01/01/2009 a 31/12/2012) , e que a análise exarada no Parecer Técnico de Execução Física nº 155/2018 (Sei 0882589) apontou que a obra possuía características totalmente diferentes da barragem de terra relacionada ao Projeto Básico aprovado, e apresentava dimensões muito inferiores a projetada, impactando no atingimento do benefício social almejado pelo Convênio.
 (...) 
11. Nexo de Causalidade: Não apresentar os demais documentos necessários para análise do convênio, apenas forneceu o contrato com a Empresa vencedora, segundo apontado no Relatório de Visita Técnica nº 006/2013 (fls. 133 a 151, Volume 2) , nos comentários técnicos acostados à fl. 144, impedindo assim de identificar o motivo da diferença no valor entre as Despesa e o Contratado com Empresa Vencedora da Tomada de Preço nº 004/2008; Modificar a extensão da barragem que inicialmente tinha a largura de cerca de 7 m, e atualmente extensão da barragem atual é de 88m (medida em GPS) , com largura da crista de 3,40 m e profundidade máxima de 3,30 m, segundo apontado no Relatório de Visita Técnica nº 006/2013, gerando a execução da obra diferente do Plano de Trabalho aprovado, resultando no descumprimento do objeto pactuado e por consequência o não atingimento do objetivo, resultando em Dano ao Erário no valor da totalidade dos recursos repassados devidamente corrigidos.
 (...) 
X - CONCLUSÃO
15. Diante do exposto e tendo em vista a glosa técnica total conforme o Parecer Técnico de Execução Física nº 155, de 18/05/2018 (Sei 0882589) , bem como o não atendimento das exigências contidas nas notificações, referentes à glosa técnica imputada na execução do Objeto, e exauridas as providências cabíveis para regularização das contas prestadas, sugiro: 
I - Instaurar a Tomada de Contas Especial no valor de R$ 250.000,00, a ser atualizado de acordo com a legislação vigente, em desfavor do Sr. Ronaldo Almeida Sousa, ex-Prefeito do Municipal de Jussara;
 (...) 
5. Conforme Cláusula Quarta do instrumento, a composição do Convênio é de R$ 250.000,00 à conta do Concedente e R$ 12.500,00 de contrapartida do Convenente (peça 13, p. 4) . 
5.1. Para a execução do objeto contratado, foi repassado à conta corrente vinculada ao convênio o montante de R$ 250.000,00, conforme quadro abaixo:
	Nº da OB
	Valor (R$) 
	Data de emissão
	Data de Crédito na conta específica

	2008OB900755 (peça 14) 
	250.000,00
	18/03/2008
	25/03/2008 (peça 29, p. 14) 

	Total
	250.000,00
		
6. A vigência do convênio foi de 14/3/2008 a 21/2/2009. 
7. No Relatório de Tomada de Contas Especial 30/2019 (peça 46) , em que os fatos estão circunstanciados, a responsabilização pelo dano ao erário foi atribuída ao Sr. Ronaldo Almeida Sousa, na condição de Prefeito Municipal de Jussara/BA (gestão 2005-2008 e 2009-2012) , responsável pela gestão dos recursos federais recebidos por meio do convênio. A conduta do responsável consignada no referido relatório foi indicada na Matriz de Responsabilização, conforme item 2.1 anterior.
8. Da análise dos autos, verifica-se que foi dada oportunidade de defesa ao agente responsabilizado, em obediência aos princípios constitucionais que asseguram o direito ao contraditório e à ampla defesa (art. 5º, inciso LV da Constituição Federal) , tendo em vista a notificação (Ofício nº 731/2018, datado de 05/06/2018, à peça 36, e AR: peça 39, recebido em 21/06/2018) . Após a notificação o Sr. Ronaldo Almeida Sousa permaneceu silente.
9. A Controladoria Geral da União emitiu o Relatório de Auditoria 924/2019 (peça 48) , e, em face do exame procedido, certificou a irregularidade das contas do Sr. Ronaldo Almeida Sousa (peça 49) . O Parecer do Dirigente de Controle Interno (peça 50) conclui estar o processo em condições de ser submetido ao Ministro do Desenvolvimento Regional para colhimento do pronunciamento de que trata o art. 52 da Lei 8.443/92, e posterior remessa ao Tribunal de Contas da União.
10. O Exmo. Ministro do Estado do Desenvolvimento Regional emitiu pronunciamento (peça 51) , atestando haver tomado conhecimento das conclusões contidas no Relatório e Certificado de Auditoria, bem como no Parecer da Secretaria Federal de Controle Interno da Controladoria-Geral da União, e determinou o encaminhamento do processo ao Tribunal de Contas da União, para julgamento, na forma prevista pelo inciso II, artigo 71, da Constituição Federal.
11. Na instrução inicial (peça 53) , analisando-se os documentos nos autos, concluiu-se pela necessidade de realização de citação do Sr. Ronaldo Almeida Sousa, ex-Prefeito do Município de Jussara/BA (gestão 2005-2008 e 2009-2012) , conforme a seguir: 
20.1 Realizar a seguinte citação:
i) do Sr. Ronaldo Almeida Sousa (CPF XXX.667.925-XX) , na condição de Prefeito Municipal de Jussara/BA (gestão 2005-2008 e 2009-2012) , com fundamento nos arts. 10, § 1º, e 12, incisos I e II, da Lei 8.443/1992 c/c o art. 202, incisos I e II, do RI/TCU, para que, no prazo de quinze dias, apresente alegações de defesa e/ou recolha aos cofres do Tesouro Nacional a quantia abaixo indicada, atualizada monetariamente a partir das respectivas datas até o efetivo recolhimento, na forma da legislação em vigor, em decorrência da irregularidade e condutas informadas adiante:
	VALOR ORIGINAL (R$) 
	DATA DA OCORRÊNCIA

	250.000,00
	25/03/2008

Valor atualizado até 13/08/2020: R$ 484.250,00
Irregularidade: não comprovação da boa e regular aplicação dos recursos do Convênio 06/2008, registro Siafi 621542, em face da ausência de nexo causal entre os recursos transferidos e o objeto executado.
Dispositivos violados: arts. 37, caput, c/c. 70, § único, da Constituição Federal/1988; art. 93 do Decreto-Lei 200, de 25/2/1967; art. 66 do Decreto 93.872/1986.
Evidências: Relatório de Visita Técnica, datado de 29/11/2013 (peça 33) ; Parecer Financeiro nº 037/2019/DTCE/CDTCE/CGPC/SPO/Secex/MDR (peça 41) ; Plano de Trabalho aprovado (peça 7) e o Projeto da barragem que constou no Plano de Trabalho (peça 5, p. 25 e 26 e peça 7, p. 12) , Documentação que compõe a prestação de contas (peças 23 a 31) ; e Relatório de Tomada de Contas Especial 30/2019 (peça 46) . 
Conduta:
a) Sr. Ronaldo Almeida Sousa (CPF XXX.667.925-XX) , na condição de Prefeito Municipal de Jussara/BA (gestão 2005-2008 e 2009-2012) - prestar contas informando a execução do objeto de acordo com as especificações técnicas definidas no convênio, quando a fiscalização detectou obra diversa daquela especificada no plano de trabalho e ainda obteve notícias de que a obra foi reconstruída 2 vezes. 
Nexo causal: a prestação de contas declarando realização do objeto com especificações técnicas diversas das da obra detectada pelo órgão concedente impede confirmar o nexo casual entre os recursos federais transferidos e a referida obra, sobretudo perante a notícia de que ela fora executada 3 vezes. 
20.2. encaminhar cópia da presente instrução ao responsável para subsidiar a elaboração das alegações de defesa;
20.3. Informar ao responsável que:
a) caso venha a ser condenado pelo Tribunal, o débito ora apurado será acrescido de juros de mora, desde a data da ocorrência até a data do recolhimento, nos termos do § 1º do art. 202 do RI/TCU. 
b) o recolhimento tempestivo do débito somente saneará o processo caso seja reconhecida a sua boa-fé e não se constate outra irregularidade nas contas, nos termos do art. 12, inciso VI, da Resolução-TCU 170/2004.
c) o não atendimento à citação implicará revelia, para todos os efeitos, dando-se prosseguimento ao processo, nos termos do art. 12, inciso VII, da Resolução - TCU 170/2004. 
12. Em cumprimento ao pronunciamento da unidade (peça 55) , foi realizada a citação do responsável, mediante Ofício 44908/2020-TCU/Seproc, datado de 24/8/2020 (peça 57) , e respectivo AR (peça 58) , com recebimento na data de 17/09/2020. 
13. Houve pedido de prorrogação de prazo, formulado nos termos da peça 60.
13.1. Em despacho da peça 64, foi prorrogado o novo prazo para atendimento até o dia 02/11/2020. Mas, não houve resposta do indigitado. 
14. Transcorrido o prazo regimental, o responsável permaneceu silente, devendo ser considerado revel, nos termos do art. 12, §3º, da Lei 8.443/1992.
ANÁLISE DOS PRESSUPOSTOS DE ADMISSIBILIDADE
15. Verifica-se que não houve o transcurso de mais de dez anos desde o fato gerador sem que tenha havido a notificação do responsável pela autoridade administrativa federal competente (art. 6º, inciso II, c/c art. 19 da IN/TCU 71/2012, modificada pela IN/TCU 76/2016) , uma vez que, conforme demonstrado no item 6 anterior, a vigência do Convênio foi até 21/02/2009, e, conforme demonstrado no item 8 anterior, a Notificação ao responsável ocorreu na data de 21/06/2018. 
15.1. Verifica-se que o valor atualizado do débito apurado (sem juros) em 1º/7/2017 é superior a R$ 100.000,00, na forma estabelecida conforme os arts. 6º, inciso I, e 19 da IN/TCU 71/2012, modificada pela IN/TCU 76/2016.
OUTROS DÉBITOS NOS SISTEMAS DO TCU COM O MESMO RESPONSÁVEL
16. Informa-se que foram encontrados débitos imputáveis ao responsável em outro processo no Tribunal:
	Responsável
	Processos

	Ronaldo Almeida Sousa
	Processo 024.752/2016-9 (TCE, aberto) 

17. A tomada de contas especial está, assim, devidamente constituída e em condições de ser instruída.
EXAME TÉCNICO
Da validade das notificações
18. Preliminarmente, cumpre tecer breves considerações sobre a forma como são realizadas as comunicações processuais no TCU. A esse respeito, destacam-se o art. 179, do Regimento Interno do TCU (Resolução 155, de 4/12/2002) e o art. 4º, inciso III, § 1º, da Resolução TCU 170, de 30/6/2004, in verbis:
Art. 179. A citação, a audiência ou a notificação, bem como a comunicação de diligência, farse-ão:
I - mediante ciência da parte, efetivada por servidor designado, por meio eletrônico, fac-símile, telegrama ou qualquer outra forma, desde que fique confirmada inequivocamente a entrega da comunicação ao destinatário;
II - mediante carta registrada, com aviso de recebimento que comprove a entrega no endereço do destinatário;
III - por edital publicado no Diário Oficial da União, quando o seu destinatário não for localizado.
 (...) 
Art. 3º As comunicações serão dirigidas ao responsável, ou ao interessado, ou ao dirigente de órgão ou entidade, ou ao representante legal ou ao procurador constituído nos autos, com poderes expressos no mandato para esse fim, por meio de:
I - correio eletrônico, fac-símile ou telegrama;
II - servidor designado;
III - carta registrada, com aviso de recebimento;
IV - edital publicado no Diário Oficial da União, quando o seu destinatário não for localizado, nas hipóteses em que seja necessário o exercício de defesa.
Art. 4º. Consideram-se entregues as comunicações:
I - efetivadas conforme disposto nos incisos I e II do artigo anterior, mediante confirmação da ciência do destinatário;
II - realizadas na forma prevista no inciso III do artigo anterior, com o retorno do aviso de recebimento, entregue comprovadamente no endereço do destinatário;
III - na data de publicação do edital no Diário Oficial da União, quando realizadas na forma prevista no inciso IV do artigo anterior.
§ 1º O endereço do destinatário deverá ser previamente confirmado mediante consulta aos sistemas disponíveis ao Tribunal ou a outros meios de informação, a qual deverá ser juntada ao respectivo processo.
 (...) 
19. Bem se vê, portanto, que a validade da citação via postal não depende de que o aviso de recebimento seja assinado pelo próprio destinatário da comunicação, o que dispensa a entrega do AR em 'mãos próprias'. A exigência da norma é no sentido de o Tribunal verificar se a correspondência foi entregue no endereço correto, residindo aqui a necessidade de certeza inequívoca. 
20. Não é outra a orientação da jurisprudência do TCU, conforme se verifica dos julgados a seguir transcritos:
São válidas as comunicações processuais entregues, mediante carta registrada, no endereço correto do responsável, não havendo necessidade de que o recebimento seja feito por ele próprio (Acórdão 3648/2013-TCU-Segunda Câmara, Relator Ministro José Jorge) ;
É prescindível a entrega pessoal das comunicações pelo TCU, razão pela qual não há necessidade de que o aviso de recebimento seja assinado pelo próprio destinatário. Entregandose a correspondência no endereço correto do destinatário, presume-se o recebimento da citação. (Acórdão 1019/2008-TCU-Plenário, Relator Ministro Benjamin Zymler) ;
As comunicações do TCU, inclusive as citações, deverão ser realizadas mediante Aviso de Recebimento - AR, via Empresa Brasileira de Correios e Telégrafos, bastando para sua validade que se demonstre que a correspondência foi entregue no endereço correto. (Acórdão 1526/2007-TCU-Plenário, Relator Ministro Aroldo Cedraz) .
21. A validade do critério de comunicação processual do TCU foi referendada pelo Supremo Tribunal Federal, nos termos do julgamento do MS-AgR 25.816/DF, por meio do qual se afirmou a desnecessidade da ciência pessoal do interessado, entendendo-se suficiente a comprovação da entrega do 'AR' no endereço do destinatário:
Ementa: agravo regimental. Mandado de segurança. Desnecessidade de intimação pessoal das decisões do tribunal de contas da união. art. 179 do regimento interno do TCU. Intimação do ato impugnado por carta registrada, iniciado o prazo do art. 18 da lei nº 1.533/51 da data constante do aviso de recebimento. Decadência reconhecida. Agravo improvido.
O envio de carta registrada com aviso de recebimento está expressamente enumerado entre os meios de comunicação de que dispõe o Tribunal de Contas da União para proceder às suas intimações.
O inciso II do art. 179 do Regimento Interno do TCU é claro ao exigir apenas a comprovação da entrega no endereço do destinatário, bastando o aviso de recebimento simples. 
Da revelia do Sr. Ronaldo Almeida Sousa (CPF XXX.667.925-XX) 
22. No presente caso, a citação do responsável se deu em endereço proveniente de pesquisa de endereço realizada pelo TCU (vide parágrafo 12) . A entrega do ofício citatório enviado a endereço colhido nas bases de dados da Receita Federal do Brasil, custodiadas pelo TCU ficou comprovada (peça 58) .
23. Nos processos do TCU, a revelia não leva à presunção de que seriam verdadeiras todas as imputações levantadas contra os responsáveis, diferentemente do que ocorre no processo civil, em que a revelia do réu opera a presunção da verdade dos fatos narrados pelo autor. Dessa forma, a avaliação da responsabilidade dos agentes não pode prescindir da prova existente no processo ou para ele carreada. 
24. Ao não apresentar defesa, o responsável deixou de produzir prova da regular aplicação dos recursos sob sua responsabilidade, em afronta às normas que impõem aos gestores públicos a obrigação legal de, sempre que demandados pelos órgãos de controle, apresentar os documentos que demonstrem a correta utilização das verbas públicas, a exemplo do contido no art. 93 do Decreto-Lei 200/1967: 'Quem quer que utilize dinheiros públicos terá de justificar seu bom e regular emprego na conformidade das leis, regulamentos e normas emanadas das autoridades administrativas competentes'. 
25. Mesmo as alegações de defesa não sendo apresentadas, considerando o princípio da verdade real que rege esta Corte, procurou-se buscar, em manifestações do responsável na fase interna desta Tomada de Contas Especial, se havia algum argumento que pudesse ser aproveitado a seu favor. 
26. Sobre a irregularidade, segundo o Projeto da barragem que constou no Plano de Trabalho, a barragem teria as seguintes dimensões:
a) COMPRIMENTO = 130,00 m (informação obtida da planta- desenho à peça 5, p. 26) ;
b) ALTURA MÁXIMA = 5,132 m (informação obtida do perfil-desenho à peça 5, p. 26) ;
c) LARGURA = 7 m (informação obtida do desenho 'PROJETO BÁSICO DA BARRAGEM DE BOA NOVA', à peça 5, p. 25) 
26.1. Também consta do Plano de Trabalho a construção de um vertedouro, conforme as informações do seu dimensionamento indicadas à peça 7, p. 12. 
26.2. A documentação que compõe a prestação de contas (peças 23 a 31) encaminhada através do ofício 201/2010 da Prefeitura Municipal de Jussara, datado de 01/03/2010, e assinado pelo Sr. Ronaldo Almeida Sousa, Prefeito - gestão 2005-2008 e 2009-2012 (peça 23) , atesta a execução da Construção da Barragem de Terra 'em total conformidade com as especificações técnicas constantes do Plano de Trabalho anexo ao Convênio, e que o objeto deste Convênio foi cumprido integralmente', conforme a seguir:
26.3. O 'RELATÓRIO DE CUMPRIMENTO DO OBJETO' (peça 30) atesta a execução da Barragem em total conformidade como plano de Trabalho aprovado: 
RELATÓRIO DE CUMPRIMENTO DO OBJETO
 Em obediência à Cláusula 9ª do Convênio n 006/208-MI , de 13 de Março de 2008 (Treze de março de dois mil e oito) , atesto que os valores de R$ 250.000,00 (Duzentos e cinquenta mil reais) - transferidos do pelo Ministério da Integração Nacional - e de R$ 12.500,00 (doze mil e quinhentos reais) - referente à contrapartida - foram utilizados total e exclusivamente para execução da Construção de uma Barragem, em Boa Nova distrito de Maringá, no Município de Jussara, Estado da Bahia, em total conformidade com as especificações técnicas constantes do Plano de Trabalho anexo ao Convênio, e que o objeto deste Convênio foi cumprido integralmente. (grifei) 
26.4. O 'RELATÓRIO DE EXECUÇÃO FÍSICO-FINANCEIRA' (peça 24) consignou a informação da execução de 100% da barragem de terra prevista no Plano de Trabalho aprovado:
DESCRIÇÃO:
Construção de uma barragem de maciço de terra na zona rural deste Município na localidade de Boa Nova com capacidade de acumulação 2.600,00 m3  (grifei) 
EXECUTADO: 100%
CONCEDENTE R$ 250.000,00
EXECUTOR: R$ 12.500,00
TOTAL: R$ 262.5000,00
26.5. A 'RELAÇÃO DE BENS (Adquirido produzidos ou construídos com recursos da União) ', à peça 26, indica a construção da barragem de terra prevista no Plano de Trabalho aprovado:
ESPECIFICAÇÃO
Construção de uma barragem de maciço de terra na zona rural deste Município na localidade de Boa Nova 01 com capacidade de acumulação 2.600,00 m³. (grifei) 
TOTAL: R$ 262.500,00
26.6. Ao contrário do indicado no item 26.2 anterior, a documentação que compõe a prestação de contas (peças 23 a 31) demonstra ausência de nexo causal entre os recursos transferidos e o objeto executado, conforme demonstrado a seguir.
26.6.1. O Relatório de Visita Técnica, datado de 29/11/2013 (peça 33) , registrou total divergência entre a barragem que foi executada e a descrita no Projeto do Plano de Trabalho aprovado, conforme a seguir:
26.6.1.1. Conforme indicado acima, o Plano de Trabalho previa a construção de uma barragem de terra. Mas, foi constatado in loco a construção de barragem em alvenaria de pedra;
26.6.1.2. Foi constatado in loco a construção de barragem com dimensões muito menores do que a prevista no Projeto do Plano de Trabalho aprovado: 
 - a barragem construída tem extensão de 88 m, bem menor do que os 130,00 m do Plano de Trabalho aprovado (informação obtida da planta-desenho à peça 5, p. 26) ;
 - a profundidade máxima da barragem construída é de 3,30 m, bem menor do que os 5,132 m do Plano de Trabalho aprovado (informação obtida do perfil-desenho à peça 5, p. 26) ;
 - a largura da crista da barragem construída é de 3,40 m, bem menor do que os 7 m do Plano de Trabalho aprovado (informação obtida do desenho 'PROJETO BÁSICO DA BARRAGEM DE BOA NOVA', à peça 5, p. 25) .
26.6.1.3. As fotos (peça 33, p. 13 a 19) do Relatório de Visita Técnica, datado de 29/11/2013, comprovam a inexecução do vertedouro, em desacordo com o Projeto do Plano de Trabalho aprovado que previa o vertedouro (conforme as informações do dimensionamento do Projeto do vertedouro indicadas à peça 7, p. 12) . 
26.6.1.4. Por fim, há o registro no Relatório de Visita Técnica, datado de 29/11/2013 (peça 33) , de que a barragem teria sido construída 3 vezes, o que não permite saber qual o dinheiro custeou a execução da obra final apresentada pela fiscalização, posto ser notório que o recurso encaminhado jamais poderia custear as 3 obras.
27. No entanto, o responsável não se manifestou na fase interna, não havendo, assim, nenhum argumento que pudesse vir a ser analisado e posteriormente servir para afastar as irregularidades apontadas.
28. Tratando-se de processo em que a parte interessada não se manifesta acerca das irregularidades imputadas, não há elementos para que se possa efetivamente aferir e reconhecer a ocorrência de boa-fé na conduta do responsável, podendo este Tribunal, desde logo, proferir o julgamento de mérito pela irregularidade das contas, conforme os termos dos §§ 2º e 6º do art. 202 do Regimento Interno do TCU (Acórdão 2064/2011-TCU-Primeira Câmara (Relator Ubiratan Aguiar) , 6.182/2011-TCU-1ª Câmara (Relator Weber de Oliveira) , 4.072/2010-TCU-1ª Câmara (Relator Valmir Campelo) , 1.189/2009-TCU-1ª Câmara (Relator Marcos Bemquerer) , 731/2008-TCU-Plenário (Relator Aroldo Cedraz) .
29. Dessa forma, o responsável deve ser considerado revel, nos termos do art. 12, §3º, da Lei 8.443/1992, devendo suas contas serem julgadas irregulares, condenando-o ao débito apurado e aplicando-lhe a multa prevista no art. 57 da Lei 8.443/1992.
Prescrição da Pretensão Punitiva
30. Vale ressaltar que a pretensão punitiva do TCU, conforme Acórdão 1441/2016-TCU-Plenário, Relator Benjamin Zymler, que uniformizou a jurisprudência acerca dessa questão, subordina-se ao prazo geral de prescrição indicado no art. 205 do Código Civil, que é de dez anos, contado da data de ocorrência da irregularidade sancionada, nos termos do art. 189 do Código Civil, sendo este prazo interrompido pelo ato que ordenar a citação, a audiência ou a oitiva do responsável.
31. No caso em exame ocorreu a prescrição, uma vez que a vigência do Termo de Compromisso foi até 21/02/2009, e o ato de ordenação da citação foi assinado em 13/04/2020 (peça 27) .
CONCLUSÃO
32. Em face da análise promovida na seção 'Exame Técnico', verifica-se que o responsável não logrou comprovar a boa e regular aplicação dos recursos e, instado a se manifestar, optou pelo silêncio, configurando a revelia, nos termos do § 3º, do art. 12, da Lei 8.443/1992.
33. Verifica-se também que houve a prescrição da pretensão punitiva.
34. Tendo em vista que não constam dos autos elementos que permitam reconhecer a boa-fé do responsável, sugere-se que suas contas sejam julgadas irregulares, nos termos do art. 202, § 6º, do Regimento Interno do TCU, com imputação de débito atualizado monetariamente e acrescido de juros de mora, nos termos do art. 202, §1º do Regimento Interno do TCU, descontado o valor eventualmente recolhido.
PROPOSTA DE ENCAMINHAMENTO
35. Diante do exposto, submetem-se os autos à consideração superior, propondo ao Tribunal:
a) considerar revel o Sr. Ronaldo Almeida Sousa (CPF XXX.667.925-XX) , ex-Prefeito Municipal de Jussara/BA (gestão 2005-2008 e 2009-2012) , para todos os efeitos, dando-se prosseguimento ao processo, com fulcro no art. 12, § 3º, da Lei 8.443/1992;
b) julgar irregulares, nos termos dos arts. 1º, inciso I, 16, inciso III, alínea 'c', da Lei 8.443/1992, c/c os arts. 19 e 23, inciso III, da mesma Lei, as contas do Sr. Ronaldo Almeida Sousa (CPF XXX.667.925-XX) , condenando-o ao pagamento da importância a seguir especificada, atualizada monetariamente e acrescida dos juros de mora, calculados a partir da data discriminada até a data da efetiva quitação do débito, fixando-lhe o prazo de quinze dias para que comprove, perante o Tribunal, o recolhimento da referida quantias aos cofres do Tesouro Nacional, nos termos do art. 23, inciso III, alínea 'a', da citada lei, c/c o art. 214, inciso III, alínea 'a', do Regimento Interno do TCU:
Débito:
	Valor (R$) 
	Data

	250.000,00
	25/03/2008

 Valor atualizado do débito em 27/10/2020: R$ 488.250,00
c) autorizar, desde logo, a cobrança judicial da dívida, caso não atendida a notificação, na forma do disposto no art. 28, inciso II, da Lei 8.443/1992;
d) autorizar também, desde logo, se requerido, com fundamento no art. 28, inciso I, da Lei 8.443, de 1992, c/c o art. 217, §§ 1º e 2º do Regimento Interno do TCU, o parcelamento da dívida em até 36 parcelas, incidindo, sobre cada parcela, corrigida monetariamente, os correspondentes acréscimos legais, fixando-lhe o prazo de quinze dias, a contar do recebimento das notificação, para comprovar, perante o Tribunal, o recolhimento da primeira parcela, e de trinta dias, a contar da parcela anterior, para comprovar os recolhimentos das demais parcelas, devendo incidir, sobre cada valor mensal, atualizado monetariamente, os juros de mora devidos, no caso do débito, na forma prevista na legislação em vigor, alertando o responsável de que a falta de comprovação do recolhimento de qualquer parcela importará o vencimento antecipado do saldo devedor, nos termos do § 2º do art. 217 do Regimento Interno deste Tribunal; 
e) enviar cópia do acórdão a ser prolatado, bem como do relatório e do voto que o fundamentarem à Procuradoria da República na Bahia, nos termos do § 3º do art. 16 da Lei 8.443/1992, c/c o § 7º do art. 209 do Regimento Interno do TCU, para adoção das medidas cabíveis, informando que a presente deliberação, acompanhada do relatório e do voto que a fundamentam, está disponível para consulta no endereço www.tcu.gov.br/acordaos, além de esclarecer que, caso requerido, o TCU poderá fornecer sem custos as correspondentes cópias, de forma impressa; e
f) enviar cópia do acórdão que vier a ser proferido ao Ministério do Desenvolvimento Regional e ao responsável, para ciência, informando que a presente deliberação, acompanhada do relatório e do voto que a fundamentam, está disponível para consulta no endereço www.tcu.gov.br/acordaos, além de esclarecer que, caso requerido, o TCU poderá fornecer sem custos as correspondentes cópias, de forma impressa."
2.	Esta proposta de encaminhamento contou com a anuência do corpo diretivo da SecexTCE (peças 66 e 67) , o mesmo, entretanto, não podendo ser dito em relação ao Ministério Público junto a este Tribunal de Contas da União (MPTCU) , representado nestes autos pelo Procurador Rodrigo Medeiros de Lima, cujo parecer (peça 69) segue parcialmente colacionado abaixo:
"Trata-se de tomada de contas especial (TCE) instaurada pelo Ministério do Desenvolvimento Regional, em desfavor de Ronaldo Almeida Sousa, na condição de Prefeito de Jussara/BA (gestão 2005-2008 e 2009-2012) , em razão da não execução do objeto pactuado por meio do Convênio 06/2008, registro Siafi 621542 (peça 13) , firmado entre o então Ministério da Integração Nacional e o Município de Jussara/BA, e que tinha por objeto a 'construção de uma barragem de maciço de terra, localizada no povoado de Boa Nova'.
No Relatório de TCE 30/2019 (peça 46) , o tomador de contas concluiu que o prejuízo pela inexecução total do objeto do convênio atinge a quantia de R$ 250.000,00, imputando a responsabilidade ao Sr. Ronaldo Almeida Sousa.
Após examinar os autos, a SecexTCE concluiu (peças 65-67) , em síntese, por considerar o Sr. Ronaldo Almeida Sousa revel, julgar irregulares suas contas, condenando-o a recolher o débito indicado no quadro constante do item 'b' da proposta de encaminhamento (peça 65, p. 10) . Não foi proposta a cominação de multa ao responsável, tendo em vista a ocorrência da prescrição da pretensão punitiva, conforme asseverou a unidade técnica (peça 65, p. 9) .
Este representante do Ministério Público de Contas da União considera pertinente tecer considerações acerca do instituto da prescrição, nos termos a seguir.
***
Ao julgar, em 17/4/2020[footnoteRef:2], o Recurso Extraordinário (RE) 636.886[footnoteRef:3], no qual se discutia o alcance da regra estabelecida no art. 37, § 5º, da Constituição Federal[footnoteRef:4], relativamente a pretensões de ressarcimento ao erário fundadas em decisões de Tribunal de Contas, o Supremo Tribunal Federal (STF) fixou, com repercussão geral, a tese de que 'É prescritível a pretensão de ressarcimento ao erário fundada em decisão de Tribunal de Contas', nos termos do voto do Ministro Alexandre de Moraes. [2:  Julgamento virtual finalizado nessa data.]  [3:  Desfecho do julgamento do RE 636.886, consoante descrição apresentada no site do STF: 'O Tribunal, por unanimidade, apreciando o tema 899 da repercussão geral, negou provimento ao recurso extraordinário, mantendo-se a extinção do processo pelo reconhecimento da prescrição.' (grifos nossos) .]  [4:  Constituição Federal:'Art. 37 omissis (...) § 5º A lei estabelecerá os prazos de prescrição para ilícitos praticados por qualquer agente, servidor ou não, que causem prejuízos ao erário, ressalvadas as respectivas ações de ressarcimento.' (grifo nosso) ] 
Registre-se que, contra o julgamento do STF no RE 636.886, foram opostos embargos de declaração pela Advocacia-Geral da União (AGU) , em 14/8/2020, pendentes de apreciação pela Corte Suprema.
Não obstante o RE 636.886 ter sido julgado tendo como contexto a fase de execução de título executivo oriundo de decisão de Tribunal de Contas, é possível constatar, à vista do teor do voto do Ministro Alexandre de Moraes, ao qual aderiram os demais[footnoteRef:5], que a interpretação conferida pela Corte Suprema à matéria constitucional, quanto à inteligência do art. 37, § 5º, da Constituição Federal, é a da prescritibilidade, como regra, da pretensão de ressarcimento ao erário. [5:  Os Ministros Luís Roberto Barroso e Gilmar Mendes acompanharam o Ministro Alexandre de Moraes com ressalvas. ] 
Segundo constou do item 2 da ementa do acórdão, somente seriam imprescritíveis 'as ações de ressarcimento ao erário fundadas na prática de ato de improbidade administrativa doloso tipificado na Lei de Improbidade Administrativa - Lei 8.429/1992' (grifo nosso) , conforme tese anteriormente definida[footnoteRef:6]. [6:  'São imprescritíveis as ações de ressarcimento ao erário fundadas na prática de ato doloso tipificado na Lei de Improbidade Administrativa.' (Tema 897 de repercussão geral) .] 
A conclusão afasta, em nosso sentir, a possibilidade de a Corte de Contas continuar a empregar, no exame de suas TCEs, a Súmula TCU 282, segundo a qual 'As ac¿o¿es de ressarcimento movidas pelo Estado contra os agentes causadores de danos ao era¿rio sa¿o [em quaisquer casos] imprescriti¿veis.', por veicular interpretação que não mais se coaduna com o entendimento do STF.
Ao mesmo tempo, exige que o TCU se debruce a respeito do prazo e regime prescricionais aplicáveis à pretensão ressarcitória exercida em sede de processo de contas, na medida em que sobre ela não disse a decisão do STF, inclusive por refugir à matéria de direito que lhe fora submetida na oportunidade.
Assim, não havendo, na Lei 8.443/1992 ou em qualquer outro diploma legal, disposição específica, incumbe à Corte de Contas apontar, em atenção ao postulado da segurança jurídica e à vista dos parâmetros legislativos existentes, o arcabouço normativo aplicável, de forma a orientar os trabalhos no âmbito do Tribunal e nortear seus jurisdicionados.
Isso já foi feito no que tange especificamente à pretensão sancionatória, no Acórdão 1441/2016-TCU-Plenário (relator: Ministro Benjamin Zymler; redator: Ministro Walton Alencar Rodrigues) , por ocasião da apreciação de incidente de uniformização de jurisprudência - ante a prevalência, àquele tempo, da tese da imprescritibilidade em qualquer hipótese da pretensão de ressarcimento ao erário. Ali se definiu a aplicação das regras gerais de prescrição, tratadas no Código Civil, aos processos de controle externo, inclusive quanto ao prazo decenal do art. 205 daquele diploma legal, aplicável quando inexistente prazo específico.
Mesmo que reparação e penalidade tenham naturezas distintas, este membro do Ministério Público entende pela aplicação do mesmo regime e prazo decenal à pretensão de ressarcimento, no controle externo, pelas mesmas razões empregadas pelo Tribunal em relação à pretensão sancionatória, em deferência à jurisprudência da Corte de Contas e, também, como forma de assegurar a uniformidade dos critérios de contagem do prazo prescricional.
Não se ignora a existência de alguma divergência quanto à aplicação, no âmbito do Direito Público, das normas gerais de prescrição do Código Civil, pela especial pertinência do diploma às relações jurídicas de Direito Privado. Porém, disposições do Código Civil têm, sim, teor de normas gerais de Direito, aplicáveis também ao Direito Público à falta de norma específica.
Cumpre esclarecer que a aplicação do regramento do Código Civil à prescrição no âmbito do TCU se faz por incidência direta, na condição de regra geral, o que dispensa o suprimento de lacuna legal, por meio de analogia. Nesse sentido, cabe transcrever excerto da manifestação do Ministro Walton Alencar Rodrigues, assente no voto revisor aprovado pelo Plenário do TCU quando da prolação do Acórdão 1.441/2016:
O silêncio da Lei 8.443/1992, acerca da prescrição da multa, não abre lacuna a ser colmatada por analogia, mas hipótese de incidência da regra geral de prescrição, contida na legislação civil codificada.
Haveria, portanto, quando menos, lei formal, dispondo sobre a prescrição do dever-poder sancionador do Tribunal. A expressa disposição legal impede o uso da analogia, porque o instituto somente tem lugar na hipótese de omissão da lei. Essa, aliás, a dicção do art. 4º da Lei de introdução às normas do direito brasileiro, que transcrevo:
'Art. 4º Quando a lei for omissa, o juiz decidirá o caso de acordo com a analogia, os costumes e os princípios gerais de direito.' (grifos meus) 
No caso em exame, não há lacuna a ser preenchida por analogia com o direito público ou civil, mas regra de incidência direta, assentada no art. 205 do Código Civil.
Por essas razões, afasto-me das conclusões trazidas pelo e. relator, no sentido de que o Tribunal haveria de subordinar seu poder-dever de impor sanções à prescrição quinquenal, por ser esse o prazo preponderante 'no microssistema do Direito Público'. 
Manifesto-me, pois, pela incidência da regra geral de prescrição assentada no Código Civil, aplicável a todos os casos em que a lei sobre ela não dispuser explicitamente.
	(grifos nossos e do original) 
A mesma linha de raciocínio ora defendida foi desenvolvida no parecer proferido pelo então Procurador-Geral do MP/TCU, Dr. Paulo Soares Bugarin, no âmbito do TC Processo 030.926/2015-7, conforme demonstra o trecho seguinte:
12. Sobre o uso do Código Civil para extrair a norma jurídica aplicável à prescrição da pretensão punitiva afeta às relações de Direito Público, entendo que, sem embargo de reconhecer os contornos próprios de cada disciplina, não se pode delimitar de forma estanque as esferas entre Direito Civil e Direito Administrativo, Direito Público e Direito Privado. Nesse sentindo, para alguns doutrinadores, a crescente constitucionalização do Direito Civil (expoente do Direito Privado) e do Direito Administrativo (expoente do Direito Público) contribui para a dificuldade, em qualificadas dimensões, na contraposição pura e simples entre Direito Público e Privado. 
13. Com efeito, nem tudo que está dentro do Código Civil é propriamente, ou exclusivamente, matéria de Direito Civil. Não se pode olvidar que o CC/2002 também dispõe de matérias consideradas de cunho administrativo, tais como: conceituação de pessoa jurídica de direito público (arts. 40 e 41) ; responsabilidade civil de pessoa jurídica de direito público (art. 43) ; fundações (art. 62 e seguintes) ; bens públicos (art. 98 e seguintes) ; desapropriação (art. 1.275, inciso V, considerada como causa de perda da propriedade imóvel) ; as restrições ao uso anormal da propriedade (art. 1.277 e seguintes) ; a passagem forçada (art. 1.285) ; a imposição de passagem de cabos e tubulações (art. 1.286) ; a regulação das águas e questão dos aquedutos (art. 1288 e seguintes) ; a limitação entre prédios (art. 1.297) e o direito de construir (art. 1299 e seguintes) .
14. Da mesma forma, diversos institutos do Direito Civil são corriqueiramente utilizados pelo Tribunal, inclusive em sua atuação sancionadora, a exemplo da solidariedade passiva (arts. 275 a 285 do CC/2002) e da desconstituição da personalidade jurídica de empresas (art. 50 do CC/2002) .
15. Desta forma, data vênia, não se mostra despropositado ou inadequado utilizar a disciplina do Código Civil para se estabelecer prazo prescricional aplicável ao TCU.
 (peça 3, p. 3, do TC Processo 030.926/2015-7 - grifos nossos e do original) 
Tendo em vista a adoção do Código Civil como marco legal a nortear a tese ora defendida, cabe verificar qual seria o marco temporal a ser adotado pelo Tribunal como início da contagem do prazo prescricional para o exercício da pretensão de ressarcimento.
O Código Civil, em seu art. 189, estabelece que 'violado o direito, nasce para o titular a pretensão, a qual se extingue, pela prescrição, nos prazos a que aludem os arts. 205 e 206'. Para a atividade de controle externo, o momento de violação do direito pode ser associado à data da ocorrência da irregularidade, ou seja, da prática de algum ilícito que acarrete dano aos cofres públicos. Esse seria, portanto, o marco inicial para o exercício da pretensão condenatória do TCU, pelo qual se dá a 'apuração dos fatos, identificação dos responsáveis e quantificação do dano', ex vi do disposto no art. 8º da Lei 8.443/1992.
Há que se reconhecer, contudo, a suspensão do curso do prazo prescricional sempre que momentaneamente obstado o prosseguimento no exercício da pretensão por razão unicamente imputável ao responsável, a exemplo da submissão extemporânea de elementos adicionais. Uma vez obstada, temporariamente, a pretensão, não deve ter curso a prescrição, por necessária simetria, na medida em que a última constitui, justamente, o prazo legal de exercício da primeira.
O referido entendimento é extraído do item 9.1.5 do Acórdão 1441/2016-TCU-Plenário:
9.1. deixar assente que:
 (...) 
9.1.5. haverá a suspensão da prescrição toda vez que o responsável apresentar elementos adicionais de defesa, ou mesmo quando forem necessárias diligências causadas por conta de algum fato novo trazido pelos jurisdicionados, não suficientemente documentado nas manifestações processuais, sendo que a paralisação da contagem do prazo ocorrerá no período compreendido entre a juntada dos elementos adicionais de defesa ou da peça contendo o fato novo e a análise dos referidos elementos ou da resposta da diligência, nos termos do art. 160, §2º, do Regimento Interno;
 (grifo nosso) 
Raciocínio semelhante se aplica às hipóteses em que o exercício da pretensão de ressarcimento restar intencionalmente obstaculizado em virtude de conduta fraudulenta dos responsáveis, dissimuladora da irregularidade ensejadora do dano ao erário, com fins a lhes assegurar a impunidade e a retenção de eventuais vantagens ilícitas. Nesses casos, admitir o curso da prescrição desde a ocorrência da irregularidade lhes permitiria beneficiarem-se da própria conduta fraudulenta, da própria torpeza, de forma incompatível com a boa-fé objetiva.
Ainda que a lei seja omissa quanto a tal hipótese impeditiva da prescrição, ela decorre da própria lógica da prescrição e do ditame da boa-fé objetiva que, como princípio geral de direito, presta-se à colmatação de lacunas, nos termos do art. 4º da Lei de Introdução às Normas do Direito Brasileiro (LINDB) .
Orientações semelhantes são identificadas na jurisprudência do STJ:
 (...) 5. Outro relevante e grave aspecto a ser destacado é a intenção deliberada do Sr. Hélio Viana Freitas em obstar a realização de sua citação, como atestado pelo meirinho, em 9.7.2009. Ao argumentar a existência de prescrição, quando se escondeu intencionalmente e só compareceu aos autos em virtude da realização de penhora on-line nas suas contas correntes, denota propósito de 'beneficiar-se com a própria torpeza'. Tal conduta não encontra amparo jurídico e não pode ser chancelada pelo Poder Judiciário. Precedentes: AgInt nos EDcl no AREsp 1.013.829/RJ, Rel. Min. Marco Aurélio Bellizze, Terceira Turma, DJe 14.8.2018; REsp 1.740.260/RS, Rel. Min. Ricardo Villas Bôas Cuevas, Terceira Turma, DJe 29.6.2018; AgRg no REsp 1.398.155/RN, Rel. Min. Benedito Gonçalves, Primeira Turma, DJe 28.9.2015; REsp 1.366.694/MG, Rel. Min. Mauro Campbell Marques, Segunda Turma, DJe 17.4.2013.
 (...) 
 (REsp 1770249/RJ, Rel. Ministro HERMAN BENJAMIN, SEGUNDA TURMA, julgado em 8/11/2018, DJe 19/11/2018) (grifos nossos) 
ADMINISTRATIVO. CONTRATO. INADIMPLÊNCIA. ANTECIPAÇÃO DO VENCIMENTO. PRAZO DE PRESCRIÇÃO. MANUTENÇÃO DO TERMO INICIAL.
1. Trata-se de ação monitória referente ao contrato de abertura de crédito para financiamento estudantil em que a origem afastou a prescrição reconhecida pelo juízo de primeiro grau.
2. Esta Corte pacificou seu entendimento no sentido de que, mesmo diante do vencimento antecipado da dívida, subsiste inalterado o termo inicial do prazo de prescrição - no caso, o dia do vencimento da última parcela, 10.2.2008. Precedentes.
3. Note-se, ainda, que a ninguém é admitido valer-se da própria torpeza. Ora, entender em favor da antecipação do prazo em questão beneficiaria o próprio devedor que criou o óbice para o recebimento do crédito.
4. Recurso especial não provido.
 (REsp 1247168/RS, Rel. Ministro MAURO CAMPBELL MARQUES, SEGUNDA TURMA, julgado em 17/5/2011, DJe 30/5/2011) (grifos nossos) 
A circunstância impeditiva da prescrição de que aqui se cogita guarda coerência, ainda, com a teoria da actio nata, em sua feição subjetiva, sob a qual não há se falar em inércia daquele a quem caberia exercer a ação sem que ele detenha condições de saber do próprio ato irregular. Segundo a teoria, é a partir da efetiva ciência da violação da ordem jurídica que exsurge a pretensão e, por corolário, a fluência do prazo para o seu regular exercício, haja vista que, repise-se, não se tem por razoável exigir do titular da pretensão o seu devido exercício antes mesmo de que tenha ciência sobre o fato irregular ou seus efeitos (no caso, o dano ao erário) . Nessa linha é o seguinte julgado do STJ:
PROCESSUAL CIVIL E ADMINISTRATIVO. RECURSO ESPECIAL. APREENSÃO DE VEÍCULO REVERTIDA JUDICIALMENTE. DANOS EMERGENTES. PRESCRIÇÃO. TERMO INICIAL. PRINCÍPIO DA ACTIO NATA. (...) 
1. O curso do prazo prescricional do direito de reclamar inicia-se somente quando o titular do direito subjetivo violado passa a conhecer o fato e a extensão de suas consequências, conforme o princípio da actio nata. (...) .
 (...) 
 (REsp 1257387/RS, Rel. Ministra ELIANA CALMON, SEGUNDA TURMA, julgado em 5/9/2013, DJe 17/9/2013 - grifos nossos) 
Registre-se que a adoção da teoria da actio nata, em sua subjetiva acepção, é medida que, para além de juridicamente razoável - vez que permite à prescrição operar, de fato, como instrumental garantidor da ordem e segurança jurídicas, em vez de favorecer unicamente ao interesse privado do agente dissimulador - desvela-se imprescindível aos casos em que se apuram danos decorrentes de ilícitos de maior complexidade, que, pela própria natureza de que se revestem, não têm percepção prontamente evidenciadas e, portanto, são impassíveis de ciência imediata pelos órgãos de controle externo da gestão pública.
Não estamos a olvidar que, ao se considerar como termo inicial da prescrição o momento em que o detentor da legítima pretensão obtém (ou poderia obter) a inequívoca ciência do ato irregular, poderá haver situações em que o início do prazo prescricional remanesça suspenso por prazo demasiadamente longo, o que poderia culminar em indesejável prejuízo ao devido processo legal. Para situações tais, caberia ao Tribunal avaliar, como já faz atual e rotineiramente, se o desproporcional lapso desde a prática da irregularidade ensejadora de dano tem o condão de prejudicar o contraditório e a ampla defesa, a exemplo do que preconiza o inciso II do art. 6º da Instrução Normativa TCU 71/2012[footnoteRef:7]. [7:  'Art. 6º Salvo determinação em contrário do Tribunal de Contas da União, fica dispensada a instauração da tomada de contas especial, nas seguintes hipóteses: (...) II - houver transcorrido prazo superior a dez anos entre a data provável de ocorrência do dano e a primeira notificação dos responsáveis pela autoridade administrativa competente;'] 
Ressalvamos, ainda, a hipótese em que, a despeito do decurso do prazo prescricional, verificam-se indicativos de ato doloso de improbidade administrativa tipificado na Lei 8.429/1992 como causa de dano ao erário, o que, em tese, revestiria a pretensão ressarcitória de imprescritibilidade. Ainda que não caiba ao TCU a capitulação formal da conduta sob tal categoria jurídica, não há impedimento a que o Tribunal prossiga no desempenho de sua atividade fiscalizatória, se assim justificarem a materialidade e a relevância do fato, valendo-se de sua expertise na apuração do dano de modo a, inclusive, subsidiar eventual atuação em juízo do Ministério Público comum ou da própria pessoa jurídica de direito público lesada - conforme legitimidade que lhes atribui o art. 17 da Lei 8.429/1992 -, com fins à persecução do ressarcimento ao erário.
Em vista dos parâmetros acima apontados, verifica-se a ocorrência da prescrição da pretensão ressarcitória no presente caso concreto. Considerando que 'a vigência do Termo de Compromisso foi até 21/02/2009, e o ato de ordenação da citação foi assinado em 13/04/2020 (peça 27) '[footnoteRef:8], houve o transcurso de mais de dez anos desde o advento das pretensões sancionatória e ressarcitória do TCU até o marco interruptivo da prescrição, qual seja, a emissão do ato ordenatório da citação, conforme apontou a unidade técnica.  [8:  Peça 65, p. 9.] 
***
Caso não venha a ser acolhida a contagem do prazo prescricional com fundamento na tese decenal anteriormente defendida, propomos, subsidiariamente, a aplicação, por analogia, da Lei 9.873/1999, a qual estabelece prazo quinquenal e regime específico de prescrição para o exercício de ação punitiva pela Administração Pública Federal direta e indireta e dá outras providências.
Ainda que o controle externo não se confunda com o exercício sancionatório do poder de polícia - de cuja prescrição a lei trata -, nada impede a adoção da referida norma, com fins à integração normativa - se considerada a existência de lacuna legislativa - por ser a que apresenta, no âmbito específico do regime jurídico de Direito Público, maior aderência às especificidades do controle externo, no que tange à sua face persecutória e ao seu caráter não judicial.
A adoção da Lei 9.873/1999 tem como vantagem a convergência com precedentes do STJ que tratam da matéria da prescrição no controle externo, a exemplo dos indicados a seguir:
EMENTA: ADMINISTRATIVO. PREFEITO. PROCEDIMENTO ADMINISTRATIVO. TCU. RESSARCIMENTO AO ERÁRIO. AÇÃO ANULATÓRIA. PRESCRIÇÃO QUINQUENAL. PRECEDENTE DA SEGUNDA TURMA: RESP N. 1.480.350/RS. PRECEDENTE DA PRIMEIRA TURMA: RESP N. 1.129.206/PR.
I - Ação originária visando à anulação do procedimento administrativo instaurado no TCU contra o autor que, enquanto Prefeito do Município de Pedra/PE, teria superfaturado obras de construção de escolas municipais, culminando na condenação ao ressarcimento de parte da quantia recebida em virtude do Convênio n.5.328/96, e multa.
II - Prescrição quinquenal reconhecida, considerando que a vigência do referido Convênio data de 1997, e a Tomada de Contas foi instaurada pelo TCU somente em 2005.
III - Os autos não versam sobre ação de ressarcimento para o fim de se estabelecer sobre a imprescritibilidade nos termos constitucionais respectivos. 
IV - 'Em virtude da lacuna legislativa, pois não há previsão legal de prazo para a atuação do Tribunal de Contas da União, deve ser-lhe aplicado o prazo quinquenal, por analogia aos arts. 1º do Decreto 20.910/32 e 1º da Lei 9.873/99' (REsp n. 1.480.350/RS, Rel. Ministro Benedito Gonçalves, primeira turma, julgado em 5/4/2016, DJe 12/4/2016) .
V - Precedente análogo da Primeira Turma, sob o enfoque da Lei n.9.874/99.
VI- Recurso especial improvido.
 (REsp 1464480/PE, Rel. Ministro FRANCISCO FALCÃO, SEGUNDA TURMA, julgado em 13/6/2017, DJe 23/6/2017 - grifos nossos) 
EMENTA: PROCESSUAL CIVIL E ADMINISTRATIVO. RECURSO ESPECIAL. TRIBUNAL DE CONTAS DA UNIÃO. PROCESSO DE TOMADA DE CONTAS ESPECIAL. VIOLAÇÃO A INSTRUÇÃO NORMATIVA. EXAME INCABÍVEL EM SEDE DE APELO ESPECIAL. ARTS. 31 E 57 DA LEI 8.443/92, 471 DO CPC, 884 DO CC, 26, VI, E 27, § 1º, DA LEI 9.784/99. AUSÊNCIA DE PREQUESTIONAMENTO. SÚMULA 211/STJ. TESE DE PRESCRIÇÃO ADMINISTRATIVA. AUSÊNCIA OU FALHA NA PRESTAÇÃO DE CONTAS. IMPUTAÇÃO DO DÉBITO E APLICAÇÃO DE SANÇÃO. NÃO CONFIGURAÇÃO DE HIPÓTESE DE IMPRESCRITIBILIDADE. LACUNA LEGISLATIVA. NECESSIDADE DE INTEGRAÇÃO POR ANALOGIA. APLICAÇÃO DO PRAZO QUINQUENAL. DECURSO. OCORRÊNCIA.
 (...) 
7. Em virtude da lacuna legislativa, pois não há previsão legal de prazo para a atuação do Tribunal de Contas da União, deve ser-lhe aplicado o prazo quinquenal, por analogia aos arts. 1º do Decreto 20.910/32 e 1º da Lei 9.873/99. Em hipótese similar à presente, porquanto ausente prazo decadencial específico no que concerne ao exercício do poder de polícia pela Administração, antes do advento da Lei 9.873/99, a Primeira Seção desta Corte, no julgamento do REsp 1.105.442/RJ (Rel Min. Hamilton Carvalhido, Primeira Seção, DJe 22/2/2011) , sob o rito do art. 543-C do CPC, assentou ser ele de 5 anos, valendo-se da aplicação analógica do art. 1º do Decreto 20.910/32.
8. Recurso especial parcialmente conhecido e, nessa extensão, provido para julgar procedente o pedido inicial, desconstituindo a decisão do Tribunal de Contas da União no processo de tomada de contas especial do Convênio 5013/96, ressalvando-se a via judicial para o pleito de eventual ressarcimento.
 (REsp 1480350/RS, Rel. Ministro BENEDITO GONÇALVES, PRIMEIRA TURMA, julgado em 5/4/2016, DJe 12/4/2016 - grifos nossos) 
Cabe destacar que a Corte Suprema, em decisões monocráticas de caráter liminar, também já indicou a aplicação da Lei 9.873/1999, para fins de contagem do prazo prescricional, aos processos de controle externo, a saber:
EMENTA: DECISÃO MANDADO DE SEGURANÇA - TRIBUNAL DE CONTAS DA UNIÃO - TOMADA DE CONTAS ESPECIAL - PRESCRIÇÃO - LIMINAR DEFERIDA. 
1. (...) Coesa Engenharia Ltda. insurge-se contra a deliberação nº 1.110/2017, por meio da qual o Tribunal de Contas da União, no processo de tomada de contas especial nº Processo 016.851/2003-9, condenou-a, juntamente com prefeito e gestores do Departamento Nacional de Obras contra as Secas - DNOCS, ao pagamento de multa e ressarcimento de débito (...) . Consoante narra, o alegado pagamento a maior teria ocorrido em 13 de outubro de 1992, havendo sido as contas dos gestores inicialmente julgadas regulares pelo Órgão de fiscalização. Relata a posterior reabertura desses processos, apreciados em conjunto com a tomada de contas especial impugnada, instaurada em 2003 e da qual foi inicialmente intimada para defender-se em 2006. (...) Evocando precedentes, afirma a incidência da Lei nº 9.873/1999, a estabelecer prazo para exercício de ação punitiva pela Administração Pública federal. (...) O Tribunal de Contas da União, em informações, aponta a inviabilidade de o Judiciário adentrar o mérito da decisão administrativa. (...) Refere-se a trechos de pronunciamentos formalizados no processo impugnado, segundo os quais: no tocante à aplicação de multa, a Lei nº 8.443/1992, a reger a atividade do Tribunal, não prevê regra de prescrição e, mesmo se aplicado o prazo decenal versado no artigo 205 do Código Civil, a citação dos gestores teria interrompido a fluência; a pretensão de reparação civil do Estado é imprescritível. O processo está concluso para apreciação da medida acauteladora. 
2. Surgem com relevância maior as causas de pedir atinentes ao devido processo legal e à segurança jurídica. O sobrepreço imputado pelo Órgão de controle teria ocorrido em 1992, sobrevindo apenas em 2006 a notificação da impetrante para responder ao processo administrativo que levou à determinação de ressarcimento ao erário e aplicação de multa (...) . Decorridos treze anos entre o fato supostamente lesivo e a intimação do particular, o Estado não poderia mais buscar o ressarcimento ou a punição, seja na via administrativa, seja na judicial. (...) O que ocorre, tradicionalmente, no Direito? O quinquênio a reger a prescrição (...) . Verifico-o quanto à ação a ser ajuizada pela Fazenda, assim como por aquele prejudicado por ato do Estado - Decreto nº 20.910/1932. Mais ainda: esse é o lapso aplicável, por força da Lei nº 4.717/1965, à ação popular e à ação de improbidade, nos termos do artigo 23, inciso I, da Lei nº 8.429/1992. É observável, também, considerado o poder-dever de autotutela administrativa - artigo 54 da Lei nº 9.784/1999. Por fim, atentem para a integral incidência, quanto à atuação sancionatória do Tribunal de Contas da União, da Lei nº 9.873/1999, conforme decidido pela Primeira Turma no mandado de segurança nº 32.201, relator o ministro Luís Roberto Barroso. Em suma, descabe admitir que o Poder Público, na seara patrimonial, cruze os braços, permanecendo com poder exercitável a qualquer momento. A evocação da segurança jurídica, como garantia da cidadania diante de guinadas estatais, confere relevância à passagem do tempo. Por isso há, no cenário, a prescrição, a alcançar a pretensão, a ação, e a decadência, que apanha e fulmina o próprio direito. Nesse contexto, deve o Tribunal de Contas da União observar o lapso de cinco anos para proceder à notificação daquele que busca responsabilizar por dano ao erário. 
3. Defiro a liminar, suspendendo, relativamente à impetrante, os efeitos da condenação imposta pelo Órgão impetrado por meio da deliberação nº 1.110/2017 (...) .
 (...) 
 (Mandado de Segurança [MS] 35294[footnoteRef:9], Relator: Min. MARCO AURÉLIO, julgado em 6/3/2018, publicado em PROCESSO ELETRÔNICO DJe-044 DIVULG 7/3/2018 PUBLIC 8/3/2018 - grifos nossos) [9:  No mesmo sentido, ver: MS 35971 TP, Relator: Min. MARCO AURÉLIO, julgado em 14/2/2019, publicado em PROCESSO ELETRÔNICO DJe-032 DIVULG 15/2/2019 PUBLIC 18/2/2019; e MS 36054 MC, Relator: Min. RICARDO LEWANDOWSKI, julgado em 19/12/2018, publicado em PROCESSO ELETRÔNICO DJe-019 DIVULG 31/1/2019 PUBLIC 1/2/2019.] 
Não se pode deixar de mencionar, também, que, na apreciação do RE 636.886, o Ministro Gilmar Mendes destacou que a 'prescritibilidade é a regra' e defendeu o emprego supletivo da Lei 9.873/1999, ante a ausência de lei específica, no âmbito dos processos de contas.
A contagem do prazo quinquenal da referida lei teria início, de acordo com o entendimento do Ministro Gilmar Mendes, por ocasião da apresentação da prestação de contas, quando fosse o caso, ou, em caso de omissão, 'apenas [...] com o início da tomada de contas especial pelo controle interno ou externo'; a complementação da prestação de contas caracterizaria uma das causas interruptivas; e as providências da fase interna serviriam como período de suspensão da prescrição.
No seguinte excerto de seu voto, o Ministro Gilmar Mendes resumiu os principais aspectos de sua compreensão sobre o emprego do prazo quinquenal:
Por oportuno, registro a incidência de prazos diferenciados a depender da fase fiscalizatória em que se encontre o fato que cause prejuízo ao erário.
Primeiro, há prazo decadencial (prescricional punitivo, nos termos da lei) quinquenal entre a data da prestação de contas e o início da fase preliminar de tomada de contas especial (citação ou notificação do interessado ou responsável pela prestação de contas na fase preliminar de tomada de contas pelos órgãos internos ou externos) , com a observância de causas de interrupção (retificação da prestação de contas pelo responsável) e de suspensão (enquanto durar a fiscalização preliminar realizada pelo controle interno do Ente Público, diante da inexistência de inércia estatal na averiguação do fato) . Pela obviedade, em se tratando de ato de fiscalização prévia (controle externo preventivo) , sequer existe a inércia estatal a justificar o início de qualquer decurso de tempo.
Secundariamente, uma vez iniciada a tomada de contas pelo órgão de controle interno ou externo, de forma preliminar, em decorrência de ser causa interruptiva legal, reinicia-se novo prazo decadencial (prescricional punitivo) até a decisão condenatória recorrível pelo Tribunal de Contas.
Terceiro, a contar da decisão final do Tribunal de Contas, inicia-se prazo prescricional (próprio) para ajuizamento da correspondente ação de execução. (...) 
Ainda em favor da aplicação da Lei 9.873/1999, não poderíamos deixar de mencionar as abalizadas contribuições do então Procurador-Geral do Ministério Público de Contas da União, Dr. Lucas Rocha Furtado, no TC Processo 001.753/2002-3[footnoteRef:10], e da atual Procuradora-Geral, Dra Cristina Machado da Costa e Silva, no TC Processo 020.635/2004-9. [10:  Vide, também, manifestação do Dr. Lucas Rocha Furtado no TC Processo 018.404/2007-9 (peça 8 do conjunto de 'documentos anteriores à conversão', distinta da peça 8 do conjunto de 'peças' do processo eletrônico) .] 
Ressalta-se a completude do regime prescricional da Lei 9.873/1999, conforme ressaltado pela Procuradora-Geral do MP/TCU no mencionado parecer, dispondo a norma do marco inicial de contagem do prazo, na 'data da prática do ato [irregular]', e das respectivas causas interruptivas, enumeradas no seu artigo 2º:
Art. 2o Interrompe-se a prescrição da ação punitiva:
I - pela notificação ou citação do indiciado ou acusado, inclusive por meio de edital;
II - por qualquer ato inequívoco, que importe apuração do fato;
III - pela decisão condenatória recorrível.
IV - por qualquer ato inequívoco que importe em manifestação expressa de tentativa de solução conciliatória no âmbito interno da administração pública federal.
À exceção do inciso IV do art. 2º da Lei 9.873/1999, nota-se que as causas interruptivas indicadas nos incisos I a III constituem eventos sucessivos. Após efetuadas as apurações iniciais, com marco interruptivo demarcado por 'qualquer ato inequívoco, que importe apuração do fato' (inciso II) , e estando presentes as condições de procedibilidade, forçosamente deverá ser promovida 'a notificação ou citação do indiciado ou acusado' (inciso I) , visto constituir tal ato de comunicação pressuposto de oportunização do contraditório e, assim, condição de validade de eventual condenação, à luz do devido processo legal. Suceder-lhes-á, igualmente, 'a decisão condenatória recorrível' (inciso III) , se houver.
Assim, devem ser entendidas como causas sucessivas e não repetíveis de interrupção do prazo prescricional, à semelhança do que se observa no Direito Penal, onde, de igual modo, o legislador optou pelo estabelecimento de causas interruptivas sucessivas, a exemplo do recebimento da denúncia e da publicação da sentença ou acórdão condenatórios recorríveis (art. 117, incisos I e IV, do Código Penal) .
Na lição de Marcelo Madureira Prates[footnoteRef:11], com a qual este membro do Ministério Público se alinha: [11:  Prescrição Administrativa na Lei nº 9.873, de 23.11.1999: entre Simplicidade Normativa e Complexidade Interpretativa. Boletim de Direito Administrativo, São Paulo, n. 8, p. 898-910, ago. 2005.] 
 (...) no que toca aos atos que interrompem a prescrição administrativa, acreditamos que os atos interruptivos previstos no art. 2º [incisos I a III] da Lei nº 9.873/99 constituem sucessão cronológica de atos não-repetíveis nem substituíveis, o que implica que cada ato aí previsto somente possa ocorrer uma única vez e em momento determinado, já que, praticado o ato posterior, extingue-se a possibilidade de praticar o ato logicamente anterior. Essa visão coaduna-se com aquela e, mais ainda, dela decorre, de que o processo administrativo punitivo há de ser visto como uma sucessão cronológica de quatro fases fundamentais, quais sejam:
 (1) investigativa, destinada à apuração dos fatos suspeitos, é dizer, à coleta de elementos indiciários sobre a materialidade do fato e a autoria;
 (2) contraditória, a qual se inicia com a citação do suposto infrator, visando a lhe garantir contraditório e ampla defesa;
 (3) decisória, referente à decisão inicial recorrível; e
 (4) recursal, em que há a decisão final no plano administrativo.
 (p. 905 - grifos nossos e do original) 
Transpondo-se os eventos previstos nos incisos I a IV do art. 2º da Lei 9.873/1999 para o contexto do processo de contas, pode ser feito o seguinte cotejo:
	CAUSA INTERRUPTIVA PREVISTA NO ART. 2º DA LEI 9.873/1999
	PROVIDÊNCIA E CORRESPONDENTE MOMENTO DE CARACTERIZAÇÃO
	INSTÂNCIA RESPONSÁVEL
 (sem possibilidade de repetição do 'ato inequívoco' que já tenha sido praticado por outra instância) 

	II - por qualquer ato inequívoco, que importe apuração do fato;
	Data do ato administrativo praticado na fase investigativa ou do documento (relatório de fiscalização etc.) que caracterize o 'ato inequívoco', com a 'reunião de elementos mínimos de convicção para a caracterização de um ilícito (materialidade do fato e autoria) '[footnoteRef:12], acompanhado da determinação de providências para averiguar a ocorrência do dano e a identificação dos responsáveis. [12:  PRATES, Marcelo Madureira. Prescrição Administrativa na Lei nº 9.873, de 23.11.1999: entre Simplicidade Normativa e Complexidade Interpretativa. Boletim de Direito Administrativo, São Paulo, n. 8, p. 898-910, ago. 2005. p. 905.] 
	Órgão ou entidade responsável pelo repasse dos recursos[footnoteRef:13] [13:  Jurisprudência do STJ:'PROCESSUAL CIVIL E ADMINISTRATIVO. EXECUÇÃO FISCAL. INFRAÇÃO AMBIENTAL. MULTA. PRESCRIÇÃO ADMINISTRATIVA (DECADÊNCIA) . HIPÓTESE INTERRUPTIVA. CONSTATAÇÃO. (...) 4. (...) a incontroversa fiscalização deflagrada pelo IBAMA em 03/07/2010 constituiu ato interruptivo do prazo prescricional para a ação punitiva estatal (decadência) , a teor do art. 2º, II, da Lei n. 9.873/1999: 'Interrompe-se a prescrição da ação punitiva: (...) II - por qualquer ato inequívoco, que importe apuração do fato.'' (Agravo Interno [AgInt] no REsp 1735081/CE, Relator : Ministro GURGEL DE FARIA, PRIMEIRA TURMA, julgado em 3/12/2019, DJe 10/12/2019 - grifos nossos) ] 
Controle Interno
TCU
Outras instâncias de controle (autoridades policiais[footnoteRef:14], Ministério Público, entre outras) [14:  Jurisprudência do STJ:'ADMINISTRATIVO. MANDADO DE SEGURANÇA. ATO DO MINISTRO DE ESTADO DO CONTROLE E DA TRANSPARÊNCIA. DECLARAÇÃO DE INIDONEIDADE PARA LICITAR OU CONTRATAR COM A ADMINISTRAÇÃO PÚBLICA. AUSÊNCIA DE QUALQUER ILEGALIDADE NO PROCESSO ADMINISTRATIVO. ORDEM DENEGADA. (...) 4. Preliminar de prescrição da pretensão punitiva afastada, porquanto houve a interrupção da prescrição da ação punitiva da administração com as conclusões do Inquérito Policial nº 095/2012-SR/DPF/PB. Incidência do inciso II, do artigo 2º, da Lei nº 9.873/99. (...) ' (MS 21.591/DF, Relator: Ministro MAURO CAMPBELL MARQUES, PRIMEIRA SEÇÃO, julgado em 14/11/2018, DJe 26/3/2019 - grifos nossos) ] 

	IV - por qualquer ato inequívoco que importe em manifestação expressa de tentativa de solução conciliatória no âmbito interno da administração pública federal.
	Primeira possibilidade: data em que o responsável manifesta sua intenção, na fase interna da TCE, de 'recolher o valor principal integral atualizado monetariamente, sem a incidência de juros moratórios, nos termos do art. 12, § 2º, da Lei 8.443, de 16 de julho de 1992' (caput do art. 13-A da Instrução Normativa TCU 71/2012) ou a data em que o responsável providencia tal recolhimento e, em seguida, apenas comunica tal providência à Administração (sujeito à complementação de valores) .
	Órgão ou entidade responsável pelo repasse dos recursos

		Segunda possibilidade (desde que não implementada a primeira) : data em que o responsável manifesta, na fase externa da TCE, sua intenção de recolher o débito, ou recolhe o montante que entende devido e, em seguida, comunica tal providência ao TCU (sujeito à complementação de valores) .
	TCU

	I - pela notificação ou citação do indiciado ou acusado, inclusive por meio de edital;
	Data da ciência da citação pelos responsáveis ou de publicação do edital no DOU.
	TCU

	III - pela decisão condenatória recorrível.
	Data da prolação do acórdão condenatório (sujeito a recurso) .
	TCU

Quanto à hipótese do inciso I do art. 2º da Lei 9.873/1999, defendemos a sua caracterização, no âmbito do controle externo, apenas quando o responsável toma ciência da citação efetuada pelo TCU (ou quando é publicado o edital de citação no DOU) . Não se deve considerar, para tanto, as eventuais notificações anteriores encaminhadas ao responsável, mesmo que tenha havido sua respectiva ciência, por não constituírem atos essenciais e suficientes de comunicação.
Conforme assentado na jurisprudência do TCU, somente a citação realizada pelo Tribunal cumpre o efetivo papel de abertura do contraditório e da ampla defesa, de modo que somente sua falha ou ausência têm o condão de invalidar eventual juízo condenatório:
A ausência de notificação do responsável na fase interna do processo de tomada de contas especial não implica vício, porquanto a fase interna constitui procedimento inquisitório de coleta de provas, assemelhado ao inquérito policial, e a fase externa, que se inicia com a autuação do processo no TCU, é que garante o direito à ampla defesa e ao contraditório.
 (Acórdão 653/2017-TCU-Segunda Câmara - Relator: Ministro Augusto Nardes) 
Não há obrigatoriedade de oferecimento de contraditório na fase interna de tomada de contas especial, razão por que a ausência de notificação de responsável nessa fase não prejudica o andamento do processo no TCU. O direito à ampla defesa e ao contraditório deve ser garantido na fase externa. 
 (Acórdão 1514/2007-TCU-Segunda Câmara - Relator: Ministro Ubiratan Aguiar) 
Advertimos, por último, que, a despeito da impertinência da única causa suspensiva expressamente prevista na Lei 9.873/1999 (art. 3º, inciso I) , a opção pela aplicação do referido marco legislativo não impede que sejam admitidas outras hipóteses suspensivas, ou mesmo impeditivas, como as mencionadas anteriormente, pelas razões já expostas neste parecer.
***
Por fim, consignamos que os dois caminhos aqui apresentados bem se prestam aos mesmos desideratos, quais sejam, evitar a perpetuação de situações individuais de incerteza jurídica e, indiretamente, garantir um contraditório minimamente tempestivo, essencial à ampla defesa, em termos substantivos - já que essa acaba, de algum modo, fragilizada diante de longo lapso temporal entre o seu exercício e os fatos de que trata -, sem significar obstáculo leonino à relevantíssima busca pelo ressarcimento do erário, dada a complexidade burocrática que envolve. Estão em linha, ainda, com a tese prevalecente no STF, da prescritibilidade da pretensão de ressarcimento ao erário como regra.
Nesse sentido, servem de desfecho à presente discussão as ponderações do Ministro Benjamin Zymler, apresentadas na parte inicial do voto que fundamentou o Acórdão 1314/2013-TCU-Plenário[footnoteRef:15]: [15:  Não obstante afirmar a razoabilidade de se utilizar a prescrição decenal do Código Civil ou a prescrição quinquenal prevista em diversas normas de direito público, o Ministro Benjamin Zymler optou pela segunda vertente, ao se pronunciar no voto condutor do Acórdão 1314/2013-TCU-Plenário:'23. Sendo assim, fazendo uso de tal crite¿rio de integrac¿a¿o, entendo que o prazo prescricional para que o TCU aplique aos responsa¿veis as sanc¿o¿es previstas em lei deve mesmo ser o de cinco anos, conforme previsto em diversas normas de direito pu¿blico, a exemplo do art. 23, inciso II, da Lei 8.429/1992, do art. 142, inciso I da Lei 8.112/1990, do art. 1º do Decreto 20.910/1932, do art. 174 do Co¿digo Tributa¿rio Nacional, do art. 1º da Lei 9.873/1999 e art. 1º da Lei 6.838/1980 e do art. 46 da Lei 12.529/2011.' (grifos nossos) .] 
13. De ini¿cio, anoto que nenhuma das posic¿o¿es defendidas - prescric¿a¿o quinquenal por analogia a diversas normas de Direito Pu¿blico e prescric¿a¿o decenal com base no Co¿digo Civil - refoge aos padro¿es da razoabilidade. A questa¿o e¿ controversa, mormente pela falta de disposic¿a¿o legal especi¿fica a regular o instituto da prescric¿a¿o nos processos de controle externo. (grifo nosso) 
Em vista da especial relevância da matéria, com repercussão sobre um número bastante significativo de processos, urge definição plenária da Corte de Contas, considerando o disposto no art. 16, inciso V, do Regimento Interno/TCU, a respeito não só da incorporação da tese da prescrição da pretensão de ressarcimento ao erário, mas, também, no que tange ao regime a que se submete a prescrição no controle externo, observados os parâmetros legislativos existentes.
Não obstante a urgência para definição do tema, este membro do Ministério Público de Contas da União considera prudente que o TCU, em virtude da pendência de embargos de declaração opostos pela AGU - no qual houve, inclusive, pedido de modulação de efeitos -, aguarde a definição da Corte Suprema sobre a questão da pretensão de ressarcimento ao erário.
Mesmo sem a garantia de que a futura decisão nos aclaratórios abrangerá a prescrição na fase de conhecimento (no processo de controle externo, in casu) , por extrapolar os limites do caso concreto objeto do RE 636.886[footnoteRef:16] (atinente à fase de execução de título executivo extrajudicial oriundo de decisão de Tribunal de Contas) , a sugestão adiante consignada é a de que o julgamento da presente TCE seja sobrestado até que o STF aprecie os mencionados embargos de declaração. Evita-se, assim, que decisões da Corte de Contas venham a ser impugnadas perante o Poder Judiciário, movimentando desnecessariamente a máquina pública. [16:  Excerto dos embargos de declaração opostos pela AGU contra o julgamento proferido pelo STF no RE 636.886:'Recorda-se que o caso concreto em análise trata da propositura, pela União, de execução de título executivo extrajudicial, fundado em acórdão do Tribunal de Contas. Essa delimitação da questão em debate se faz importante tendo em vista que o precedente firmado no presente julgamento deve servir como parâmetro, sob a sistemática da repercussão geral, para o julgamento de outros casos relativos tão-somente à execução dos títulos executivos extrajudiciais decorrentes dos acórdãos do TCU.Ampliar esse entendimento, a fim de que a tese fixada abranja também as fases anteriores à constituição do título executivo extrajudicial, implicaria extrapolar indevidamente os limites objetivos do RE nº 636.886, além de contribuir para o incremento do número de processos ajuizados, sobrecarregando ainda mais o Poder Judiciário.' (p. 9-10 - grifo do original) ] 
E, uma vez proferida a decisão do STF, e conhecidos seus termos, este membro do Ministério Público de Contas da União sugere - ressalvada a possibilidade de uma definição jurisprudencial anterior - seja a matéria atinente à prescrição da pretensão ressarcitória submetida à apreciação do Plenário da Corte de Contas, com vistas a que se fixe entendimento sobre a questão de direito, a teor do art. 16, inciso V, do Regimento Interno/TCU, retomando-se, em seguida, o julgamento destas contas especiais.
***
Diante do exposto, este representante do Ministério Público de Contas da União, em discordância com a proposta formulada pela unidade técnica (peças 65-67) , manifesta-se pela adoção das seguintes providências:
i)  sobrestar o julgamento desta TCE, nos termos do art. 47 da Resolução TCU 259/2014, diante da pendência da apreciação, pelo Supremo Tribunal Federal (STF) , dos embargos de declaração opostos pela Advocacia-Geral da União (AGU) contra a decisão proferida em 17/4/2020 no julgamento do Recurso Extraordinário (RE) 636.886; e
ii)  uma vez proferida a decisão do STF, e conhecidos seus termos, encaminhar este processo ao Plenário, com vistas a que se fixe entendimento sobre a questão de direito relacionada à prescrição da pretensão de ressarcimento ao erário - se já não houver feito -, com fundamento no art. 16, inciso V, do Regimento Interno/TCU, retomando-se, em seguida, o julgamento desta TCE.
Caso o relator não acolha a proposta supra, este membro do Parquet sugere julgar irregulares as contas do Sr. Ronaldo Almeida Sousa, porém, deixando de condená-lo à reparação do dano (e ao pagamento de multa a ele proporcional) , eis que ocorrida a prescrição das pretensões indenizatória e punitiva."
	É o Relatório.

Érica Melissa Tanajura Pinto da Rocha (OAB/BA 18.750), João Clymaco Teixeira (OAB/BA 10.930) e Lucas Araújo Costa Santos (OAB/BA 58.054), representando Ronaldo Almeida Sousa (procuração à peça 63).

Subprocurador-Geral Paulo Soares Bugarin.

TOMADA DE CONTAS ESPECIAL. CONVÊNIO. EXECUÇÃO DO OBJETO EM DESACORDO COM O QUE HAVIA SIDO PACTUADO. REPROVAÇÃO INTEGRAL DA PRESTAÇÃO DE CONTAS. CITAÇÃO. REVELIA. INEXISTÊNCIA DE ELEMENTOS COMPROBATÓRIOS DA BOA E REGULAR APLICAÇÃO DOS RECURSOS PÚBLICOS FEDERAIS REPASSADOS AO CONVENENTE. CONTAS IRREGULARES E CONDENAÇÃO EM DÉBITO, SEM APLICAÇÃO DE MULTA, NESSE ÚLTIMO CASO EM FACE DA PRESCRIÇÃO DA PRETENSÃO PUNITIVA DO TCU.

TOMADA DE CONTAS ESPECIAL (TCE)

Secretaria de Controle Externo de Tomada de Contas Especial (Secex-TCE).

Conforme consignado no Relatório precedente, trata-se de Tomada de Contas Especial (TCE) instaurada pelo Ministério do Desenvolvimento Regional, em desfavor de Ronaldo Almeida Sousa na condição de Prefeito Municipal de Jussara/BA (gestão 2005-2008 e 2009-2012) , em razão da não execução do objeto pactuado por meio do Convênio 06/2008 (peça 13) , registrado no Sistema Integrado de Administração Financeira do Governo Federal (Siafi) sob o número 621542 e firmado em 13/3/2008 entre o então Ministério da Integração Nacional e a sobredita edilidade, tendo por objeto "a construção de uma barragem de maciço de terra, localizada no povoado de Boa Nova, conforme discriminação detalhada no Plano de Trabalho [peça 7]" (peça 13, p. 1) .
2.	O dano quantificado nestes autos soma R$ 250.000,00, relativos ao valor total repassado ao Município de Jussara/BA em 18/3/2008 no âmbito do Convênio 06/2008. Quanto à delimitação de responsabilidades, foi citado o Sr. Ronaldo Almeida Sousa, na condição de prefeito do Município de Jussara/BA à época da assinatura e execução do referido ajuste.
3.	A conclusão do Tomador de Contas pela não execução do objeto pactuado por meio do Convênio 06/2008 se assenta nos fatos sintetizados nos seguintes documentos:
Relatório de Visita Técnica, datado de 29/11/2013 (peça 33) 
2.4. Aspectos de qualidade (descrever apenas os de vícios e incompatibilidades encontradas entre o projeto e a execução) . 
Meta 1: O projeto básico aprovado pelo MI foi modificado. Segundo informação do Secretário de Administração da Prefeitura, a barragem de terra construída em 2008 rompeu e foi reconstruída parte em terra e parte em pedra. Ainda segundo informação do Secretário, não foi feito drenagem nem extravasor da barragem. Após a segunda construção ela novamente rompeu por ruptura hidráulica 'piping', e foi construída uma nova barragem a jusante em alvenaria de pedra. Esta nova barragem permanece até hoje (ver foto anexo) . A extensão da barragem atual é de 88m (medida em GPS) , com largura da crista de 3,40m e profundidade máxima de 3,30m. A barragem de terra inicialmente executada tinha largura de cerca de 7m, permitindo passagem de veículos nas duas direções.
 (...) 
4. COMENTÁRIOS TÉCNICOS
A Prefeitura forneceu apenas o contrato com a empresa vencedora. Os demais documentos de vital importância para análise do convênio não foram encontrados pela atual gestão. A barragem atual apesar de ter funcionalidade e apresentar caráter definitivo não condiz com o projeto básico apresentado no plano de trabalho do MI. Suas características são totalmente diferentes da barragem de terra inicialmente projetada, e essas modificações em campo foram feitas sem o consentimento do Ministério da Integração.
Parecer Financeiro 037/2019/DTCE/CDTCE/CGPC/SPO/Secex/MDR (peça 41) :
II - DAS DISPOSIÇÕES PRELIMINARES 
2. A instauração da tomada de contas especial de que trata este Parecer Financeiro tem como fato gerador a 'Não execução TOTAL do objeto pactuado', uma vez que o Convenente não executou o objeto de acordo com o Plano de Trabalho aprovado, portanto, descumpriu com a obrigação prevista na Constituição Federal (art. 70, parágrafo único) , Lei 8.443/1992 (art. 8º) , Portaria Interministerial MPDG/MF/CGU 424/2016 (art. 70, § 1º, inc. II, alínea 'a') e demais normas legais e infralegais disciplinadoras das transferências de recursos federais.
 (...) 
III - DA ANÁLISE DA EXECUÇÃO FÍSICA 
4. A Secretária Nacional de Proteção e Defesa Civil - Sedec, em obediência as normas vigentes, em 18/05/2018, analisando a Avaliação da situação existente em relação à execução física das obras pactuadas no Termo de Convênio, tendo em vista as constatações exaradas no Relatório de Visita Técnica nº 006, de 29/11/2013 (fls. 133 a 151, Volume 2) e no Parecer Técnico de Execução Física nº 155 (Sei 0882589) , concluiu que do ponto de vista da execução física o objeto pactuado não foi cumprido e nem atingido os objetivos da transferência, devendo o convenente restituir aos cofres da União a totalidade dos recursos repassados devidamente corrigidos, nos seguintes termos: 
'IV. Considerações Finais: 
9. Logo, tendo em vista o relatado anteriormente, considerando que o convenente não executou o objeto do presente termo de convênio conforme Plano de Trabalho aprovado por esta SEDEC, considerando ainda que a meta vistoriada apresenta características totalmente diferentes da barragem de terra relacionada ao Projeto Básico aprovado, sendo assim, do ponto de vista de execução física, considera-se que o objeto pactuado não foi cumprido e nem atingidos os objetivos da transferência, devendo o convenente restituir aos cofres da União a totalidade dos recursos repassados devidamente corrigidos'."
4.	Feita essa breve síntese da matéria em tela, passo ao exame de mérito, o que faço com base na análise empreendida pela Secretaria de Controle Externo de Tomada de Contas Especial (Secex-TCE) à peça 65, cujas conclusões adoto como minhas próprias razões de decidir.
5.	Com efeito, na linha do que concluiu a unidade instrutiva, diante da execução do objeto em total desconformidade com o que previa o Convênio 06/2008 e da revelia do Sr. Ronaldo Almeida Sousa, resta configurada patente ofensa aos princípios basilares da administração pública, já que, ao final, esse ex-prefeito deixou de prestar satisfação à sociedade sobre o adequado emprego dos recursos postos sob sua responsabilidade, dando ensejo, inclusive, à presunção legal de dano ao Erário, ante as evidências de aplicação inadequada daqueles valores.
6.	Convém frisar que prestar contas, com a inequívoca comprovação da boa e regular aplicação de verbas públicas, é dever de todos aqueles a quem sejam confiados recursos federais. É o que se depreende do art. 70, parágrafo único, da Constituição de 1988, do art. 93 do Decreto-Lei 200, de 25/2/1967, e do art. 145 do Decreto 93.872, de 23/12/1986. Em respaldo a essa afirmação, cito os Acórdão 2439/2010-TCU-Plenário, 5.929/2011-TCU-1ª Câmara, 4.110/2012-TCU-2ª Câmara e 2.555/2012-TCU-2ª Câmara, este último de minha relatoria e os demais relatados pelos Ministros Augusto Sherman Cavalcanti, José Múcio Monteiro e André Luís de Carvalho, respectivamente.
7.	Plenamente adequada, destarte, a proposta de encaminhamento formulada nos pareceres da SecexTCE (peças 65 a 67 deste TC Processo 040.719/2019-7) em relação ao Sr. Ronaldo Almeida Sousa, pois, havendo no processo elementos de convicção suficientes para formulação de juízo de valor acerca das irregularidades apuradas nesta TCE e para a delimitação de responsabilidades, resta declarar revel esse ex-prefeito, julgando, desde já, irregulares as suas contas e condenando-o em débito, sem contudo aplicar-lhe qualquer pena, haja vista ter-se operado no presente caso, conforme entendimento defendido nos autos de maneira uníssona (peças 65 a 69) , a prescrição da pretensão punitiva desta Corte de Contas em relação àquele agente público.
8.	Quanto à proposta do Ministério Público junto a este Tribunal de Contas da União (MPTCU) para que este Tribunal decida por "sobrestar o julgamento desta TCE, nos termos do art. 47 da Resolução TCU 259/2014, diante da pendência da apreciação, pelo Supremo Tribunal Federal (STF) , dos embargos de declaração opostos pela Advocacia-Geral da União (AGU) contra a decisão proferida em 17/4/2020 no julgamento do Recurso Extraordinário (RE) 636.886" (peça 69, p. 13) , peço vênias ao douto representante do Parquet especializado por dissentir desse encaminhamento.
9.	Em respaldo a essa divergência, ressalto que a jurisprudência desta 2ª Câmara vem, de forma majoritária, se manifestando no sentido de que somente com deliberação específica do Plenário desta Corte de Contas sobre a matéria, a jurisprudência atual do TCU sobre a prescrição da pretensão ressarcitória poderá ser alterada.
10.	Enquanto isso, mantenho-me alinhado à jurisprudência consolidada deste Tribunal de Contas da União, que aponta para a imprescritibilidade das ações de ressarcimento ao erário. Nessa linha de entendimento, lanço mão do Enunciado de Súmula nº 282 desta Corte, segundo o qual "As ações de ressarcimento movidas pelo Estado contra os agentes causadores de danos ao erário são imprescritíveis".
11.	Com base nesse mesmo entendimento, deixo de acolher a proposta alternativa formulada pelo Ministério Público de Contas no sentido de que, em razão da prescrição da pretensão ressarcitória defendida pelo MPTCU, o julgamento pela irregularidade das contas do Sr. Ronaldo Almeida Sousa se dê sem condenação desse agente à reparação do dano constatado nos autos.
12.	Com essas ponderações encerro meu pronunciamento, mas não sem antes deixar consignado que, em relação às demais questões ventiladas na presente TCE, adoto como razões de decidir o exame de mérito empreendido pela Secex-TCE (peças 65 a 67) .
	Ante o exposto, VOTO por que o Tribunal adote a deliberação que ora submeto à apreciação deste Colegiado.
TCU, Sala das Sessões, em 12 de julho de 2022.
AROLDO CEDRAZ 
Relator